【裁判字號】    90,重上更(四),395
【裁判日期】    901031
【裁判案由】    殺人
【裁判全文】
臺灣高等法院臺南分院刑事判決          九十年度重上更(四)字第三九五號  Ａ
      上  訴  人
      即  被  告  丙  ○  ○
      選任辯護人  楊  偉  聖
      上  訴  人
      即  被  告  甲  ○  ○
      指定辯護人 本院公設辯護人  乙  ○  ○
右上訴人因殺人案件，不服臺灣臺南地方法院八十三年度重訴字第二號中華民國八十
三年三月二十五日第一審判決（起訴案號：臺灣臺南地方法院檢察署八十二年度偵字
第一五五號），提起上訴，判決後由最高法院第四次發回更審，本院判決如左：
      主      文
原判決撤銷。
丙○○、甲○○無罪。
      理      由
一、公訴意旨略以：被告丙○○、甲○○與陳耀獵（業經最高法院判處罪刑確定）共
    同基於殺人犯意，於民國（下同）八十二年八月十二日凌晨一時許，在台南縣玉
    井鄉○○路陵鋒理容院附近，與路過駕駛ＴＤ－九九二八號紅色跑車型雙門小客
    車之舊識唐銘福聊天之際，因唐銘福言及該車係以新台幣（下同）八十多萬元買
    的，丙○○則揶揄稱：「幹！該車八十萬元（指價值）」，唐銘福聞言心生不悅
    乃回嘴稱：「你罵我，是不是想吃子彈」，並出手抓住丙○○之上衣，陳耀獵見
    狀趨前勸解，丙○○亦不甘示弱，自其駕駛之ＵＩ－九七七號大貨車上取出鋤頭
    柄一支欲毆擊唐銘福，適為路過該處之陳福基撞見而予以阻止搶下該鋤頭柄丟棄
    地上，丙○○隨即撿拾放回大貨車上，陳耀獵遂邀唐銘福一同前往灣丘村綽號「
    老大」住處排解，即由唐銘福駕該小客車搭載陳耀獵、甲○○駛入巷子欲前往時
    ，因唐某有點酒意擦撞小客車，乃改由陳耀獵駕駛，丙○○則駕駛上開大貨車緊
    隨在後，同往台南縣楠西鄉方向駛去，車行至楠西鄉○○村○○○路口時，陳耀
    獵提議先毆打再講，乃由甲○○、陳耀獵押唐銘福下車，三人予以圍毆，唐銘福
    即逃跑，丙○○復由大貨車上取出鋤頭柄追上，用力由後猛擊唐銘福，唐銘福續
    逃跑，嗣三人追至楠西市場前，見唐銘福正打電話，陳耀獵乃持由丙○○手上接
    過來之鋤頭柄，朝唐銘福頭部正面猛擊，唐銘福受創後蹲在地上，甲○○和丙○
    ○又將唐銘福雙手抬起來，三人再予毆打，致唐銘福受腦挫傷合併顱內出血及枕
    骨兩側、眶顴鼻部挫傷合併骨折斷氣死亡，始罷手。因認被告丙○○、甲○○涉
    有共犯刑法第二百七十一條第一項之殺人罪嫌云云。
二、公訴人認被告等涉有殺人犯行，無非以被告甲○○於警訊中及第一次偵訊時自承
    三人共同行兇，且在案發前，三人曾在陵鋒理容院前與死者發生衝突，證人即理
    容院之小姐李金花證稱吵架後，陳耀獵攬著唐銘福的肩膀，三人同上小客車，另
    一人駕駛大貨車稍後跟隨前往，亦即被告等三人係一同前往等為論罪主要依據；
    惟訊據上訴人即被告丙○○、甲○○均堅決否認有右揭犯行，被告丙○○辯稱：
    八十二年八月十二日夜晚，在台南縣玉井鄉○○路陵鋒理容院前，伊固曾與唐銘
    福發生爭執，並欲持鋤頭柄毆打唐某，但為陳福基搶下，其後其兄陳耀獵即坐唐
    銘福之自小客車離開，不久陳耀獵開唐某之車子從一巷口出來，唐某欲下車和伊
    爭吵，其兄稱要談判到「老大」那裡去談即駕車離去，伊嗣即駕大貨車載甲○○
    自走馬瀨方向經頭社轉六甲鄉方向轉至台一號省道返回官田工業區，先載莊某回
    公司，伊再返回任職之豐壽公司，抵達時將近十二日凌晨一時，一時許又駕伊自
    小客車載莊某返回玉井家中，約十二日凌晨二時許，在警訊之自白是因受刑求而
    為不實之供述，伊在警訊之前二次被刑求當時眼睛被矇住，惟有聞旁邊之人在喊
    對伊施加刑求者為『澎湖仔』，警察要伊等到檢察官那裏也這麼說，因剛被警察
    打，所以送到檢察官那裡也不敢翻供等語。被告甲○○則辯稱：係陳耀獵駕唐某
    之小客車離開，伊即坐丙○○之大貨車返官田工業區之公司，嗣再由丙○○載伊
    返回玉井，返回家時已快二點，警訊自白部分則係被打非出於自由意志所供，到
    檢察官那裡也不敢照實說，伊在警訊時被刑求三次，係在眼睛被矇住之情況下被
    刑求等語。
三、按犯罪事實應依證據認定之，無證據不得推定其犯罪事實；又被告之自白，不得
    作為有罪判決之唯一依據，仍應調查其他必要之證據，以察其是否與事實相符，
    刑事訴訟法第一百五十四條、第一百五十六條第二項分別定有明文。復按事實之
    認定應憑證據，如未能發現相當證據，或證據不足以證明，自不得以推測或擬制
    之方法，以為裁判基礎；且被告之自白為證據之一種，須非出於強暴、脅迫、利
    誘、詐欺或其他不正之方法，且與事實相符者，方得採為證據。故被告雖經自白
    ，仍應調查其他必要之證據，以察其與事實是否相符，苟無法證明其與事實相符
    ，根本即失其證據之證明力，不得採為判斷事實之根據，最高法院四十年台上字
    第八六號、四十六年台上字第八○九號判例可資參考。而本件應調查者在於：
    （一）被告丙○○、甲○○於警訊中及第一次偵訊時之自白是否出於自由意志而
    與事實相符？（二）證人陳福基及李金花之證詞互異，何者之證詞可採？被告丙
    ○○、甲○○所辯，未一起至楠西而直接返回官田工業區之辯解是否可採？
四、經查：
（一）被告丙○○、甲○○經檢察官於八十二年八月十三日初步偵訊後，收押於台灣
      台南看守所時，被告丙○○即自述「內、外傷、心臟部位內外傷，兩面大腳瘀
      傷，胸部內傷，係被刑事人員打的。」；被告甲○○當時亦自述「肚子及胸部
      疼痛，被刑事人員打的。」，此有該所八十四年十月五日及八十四年十月三十
      日各別出具之南所憲戒字第一六二四號、第二○○七號函及所附被告入所身有
      內外傷登記簿、自白書各二份附於本院八十四年度上更(一)字第二三四號卷第六
      十九頁、第七十頁、第八十三頁、第八十四頁可稽。而證人即當時受理登記之
      檢查人員劉政達則於本院前審到庭結證指稱：「我們在中央台時，在檢身時會
      問他們身體有無受到什麼傷害，如有傷害就會叫他們填自白書。」「（如他們
      自述有瘀傷，你們會不會看一下？）會，我們會叫在衛生課的雜役過來看一下
      ，雜役都有些醫理常識。」（參見本院八十四年度上更(一)字第二三四號卷宗第
      一○九頁）。又與被告甲○○在看守所禁見房同房之證人陳金水於本院前審時
      亦稱：「我問他什麼案子？他說打死人，他說是他大哥，不是他，說是刑警要
      他承認的。」（他當時有無受傷？）腳掌有腫起來。」「他說是被刑事組人員
      刑求。」（參見本院八十三年度上訴字第一○二○號刑事卷宗第四十九頁訊問
      筆錄）；於本院前審亦證稱：「甲○○進來時，他的兩隻腳掌（非腳底）都腫
      起來，：：：我們問他腳為何那麼腫？他說在刑事組被打，它說雙手有被銬在
      後面。」（參見本院八十四年度上更(一)字第二三四號卷第六十四頁）；再者證
      人陳耀哲及葉宗烈亦於本院前審證稱：伊等二人於被告二人自玉井分局送到臺
      灣臺南地方法院檢察署時曾去看被告，亦見被告腳腫至無法走路等語（見本院
      八十四年度上更(一)字第二三四號卷宗第七十七頁）。徵之上情，被告丙○○、
      甲○○於入所前確實身體受有傷害無疑。再者被告甲○○於警訊應訊製作筆錄
      三次，第一次與第三次固供承三人行兇，但第二次則否認行兇，且第一次與第
      三次雖供承犯行，但第二次筆錄就三人如何前往行兇地點，死者自小客車之鑰
      匙如何處理？何時掛在死者身上？供述並不一致，於臺灣臺南地方法院檢察署
      初訊中雖又坦承犯行，嗣於歷次訊問中又加否認，其單純之自白，是否得採為
      認定犯罪事實之依據，即非無疑，依上開之說明，被告丙○○、甲○○於警訊
      中及第一次偵訊時之自白，因有瑕疵，尚不得採為判斷事實之根據。
（二）本件兇殺案之發生時間，依共同被告陳耀獵陳述係伊一人於八十二年八月十二
      日凌晨零時許所為，並稱：於陵鋒理容院前發生爭執後，因唐銘福酒醉，乃由
      伊駕車載唐某要往灣丘村找人談和，被告二人並未隨伊前往，車抵灣丘路口時
      ，突然唐銘福急著要跳車，於是伊將車停下來，兩人均下車，當時唐某走到伊
      駕駛座要開車，伊因唐某酒醉不願被載乃予拒絕，嗣伊問唐某有無香菸，唐某
      稱沒有，伊乃提議至楠西街上買香菸，二人即沿大路走向楠西市場，途經楠西
      市○○○路一家雜貨店時曾叫門買香菸，但未叫開，伊又至對面公用電話打電
      話但未通，唐某復對伊恫稱：「你是在給我裝瘋子，是不是也想吃子彈」，隨
      後伊至楠西市場口一公用電話打電話與伊二嫂，要伊二嫂通知丙○○來楠西載
      伊，隨後又換由唐某打電話，伊心中害怕唐某是否會真調槍來，見電話快通之
      際，即伸手將電話掛斷，唐某即用電話筒打伊，乃發生本件案件，伊行兇後，
      離開市場時約凌晨一時許等語。查臺灣臺南地方法院檢察署承辦檢察官向交通
      部玉井電信局查詢該公用電話（裝機號碼0000000）八十二年八月十一
      日、十二日之通話紀錄，於八十二年八月十二日凌晨零時四十八分二十三秒至
      四十八分五秒，確有人以上開公用電話撥打至0000000號電話（經查即
      為其二哥陳耀爵之電話），計通話內容二十七秒，且自該通電話之後該日即無
      通話紀錄，此有該局八十二年九月十八日玉業（八二）字第一三七號函及通話
      紀錄附於偵查卷第一一七頁至第一一九頁可稽，而檢察官於八十二年八月十二
      日上午前往死者唐銘福陳屍之該公用電話旁之楠西市場口相驗時，現場地面有
      一塊錢硬幣，電話聽筒懸吊於空中直垂朝地，有勘驗筆錄可按。依其情以觀，
      通話內容僅二十七秒，應係單純詢問事情，足認係在命案發生之前，否則若已
      發生命案，受話者必加訊問，時間當不至如此短暫，且陳耀獵若係擬打電話請
      教家人如何應付，亦應不至僅打一通電話。至同案被告陳耀獵於偵查中所供：
      「還沒打架之前，我有打電話給我二嫂，叫她交待我弟弟到楠西來載我，我二
      嫂說好，我打電話他在旁邊。」（見同上偵查卷一第九十三頁反面），而證人
      即陳耀獵之二嫂劉淑芬於本院更二審八十六年十月六日訊問中，證述：「陳耀
      獵於八十二年八月十二日凌晨打電話回家欲找丙○○，要伊看看丙○○是否在
      家，如在家的話，則要丙○○赴楠西載他，伊接完電話有過去敲門，無反應即
      返回，至於丙○○何時返家，伊不知道，事後伊也沒再告知丙○○。」（見本
      院更二審八十六年十月六日訊問筆錄），可見同案被告陳耀獵於八十二年八月
      十二日零時四十分打電話給其二嫂時，被告丙○○並不在其二嫂家，否則其二
      嫂何需再去敲丙○○之門？且被告丙○○亦未前去楠西載陳耀獵返家。參以證
      人即在楠西市場前開雜貨店之賴劉月美亦於八十五年三月二十六日在本院前審
      到庭證稱：「晚上我看不清楚，只是探頭看一下，以為是酒醉吵架，我不能確
      定究有若干人在場，我耳背聽不清楚，只知很吵。」（見本院八十四年度上更
      (一)字第二三四號卷宗第一四四頁背面、第一四五頁），足可認定陳耀獵自白之
      行兇情節應可採信。又證人陳福基於警訊及偵查中均供證確實目睹丙○○與死
      者爭執之經過並排解勸架，當時時間約在十二日夜晚十一時快十二時許，伊還
      與被告二人聊一下話後才回家，未見被告二人與陳耀獵同往，嗣伊再至中華路
      卡迪亞ＫＴＶ唱歌，並曾向林明雄（原與死者在該ＫＴＶ飲酒）稱唐銘福要與
      人吵架。又林明雄亦證稱十一日夜晚十一時許，伊與死者在卡迪亞ＫＴＶ飲酒
      ，約一個小時後死者即離開，之後一、二十分鐘陳福基至ＫＴＶ，有向伊提到
      唐某有與人吵架之事，又卡迪亞ＫＴＶ與陵鋒理容院均在玉井鄉○○路上，相
      隔僅一百餘公尺，依上開證述，應可認定係十二日凌晨零時許，死者駕車離開
      ＫＴＶ時，適經過陵鋒理容院遇見被告等人，乃發生爭執。而經原承辦檢察官
      實地赴現場勘驗結果，陵鋒理容院至死者小客車被發現停放地點共七點六公里
      ，開車時間八分鐘（以該署公務車為測量工具，下同），由小客車停放地點至
      楠西市場口陳屍地點共零點七公里，行車時間二分鐘（換算為步行時間應在五
      至十分鐘），有該署八十二年度偵字第九一三一號卷內八十二年九月二十九日
      勘驗筆錄可按，足見陳耀獵自白之行兇情節可採，唐銘福被毆致死之時間在十
      二日凌晨零時四十八分至一時許，應可認定。
（三）茲有疑問者係：究竟被告二人有無隨同前往參與行兇：依被告二人之辯解，均
      係於十二日凌晨一時即抵達官田工業區之工廠，經原承辦檢察官依被告自陳之
      路線實地測量結果，自卡迪亞ＫＴＶ至官田工業區大門計二十四點一公里，行
      車時間三十二分鐘，自工業區大門至豐壽公司又需時三分鐘（均參上開勘驗筆
      錄），總計需三十五分鐘，是被告如確隨同前往楠西市場口並參與行兇，其返
      回公司所需之時間應為四十分鐘（加上棄車處至ＫＴＶ之行車時間）以上。而
      本件行兇之時間應在十二日凌晨零時四十八分以後，被告若參與行兇，其返回
      公司應在十二日凌晨一時三十分許，但經查被告丙○○所駕駛之大貨車於十二
      日凌晨零時五十分即返抵公司，有壽豐公司貨車出入廠紀錄表一紙可參，並經
      證人即該公司守衛高春炎於警訊及偵查、本院前審及本院調查時證述屬實，證
      人高春炎於本院八十六年八月五日訊問中結證，證述：「公司之貨車進出工廠
      ，無論空車、實車均須登載，八十二年八月十二日凌晨丙○○係空車返廠，因
      前班守衛（馮廷祖）誤認為該車係丙○○所駕駛而為錯誤之記載，嗣由伊接班
      ，發現有誤，遂予以更正記載。」（見本院更二審八十六年八月五日訊問筆錄
      ），證人即該公司業務經理費致善、業務員陳獻通於警訊及偵審時亦均證稱：
      於十二日凌晨陳某到公司宿舍二樓，伊等正好在打麻將，陳某待了十分鐘左右
      ，費致善並明確指證見到陳某時係凌晨一時，與被告丙○○之辯解相符。雖該
      貨車出入廠記錄表所登記之入廠時間原係登記為十一日夜晚十時零五分又遭劃
      掉，但查此係因該時間有另一部由他人駕駛之車型、顏色相同之牌照ＩＲ－二
      六八號大貨車返廠，上一班輪值守衛馮廷祖一時誤認係陳某所駕之車而誤載，
      經發現下車之司機非丙○○後乃刪除，亦經馮廷祖於警訊、偵查、本院前審調
      查時供述在卷。又該部大貨車除車頂顏色小部分不同外，顏色及車型均完全相
      同，亦經檢察官勘驗屬實（參卷附八十二年九月廿九日勘驗筆錄），並有該二
      部同型之二部車輛之照片四幀附於本院八十四年度上更(一)字第二三四號卷宗第
      一三○頁可資佐證，在黑暗之中，守衛一時不察，確有誤認之可能。再參以丙
      ○○稱：伊所以能估算伊返回公司之時間在凌晨一時之前，乃因伊公司有中班
      通常是做到凌晨一時，伊返回公司時，工人尚未下班，伊離開時，工人已在收
      拾工具，有些人已經走了。經調取該公司中班機械操作人員蘇嘉波、張秋藝二
      人之八月份考勤表，中班確實通常在凌晨一時至一時十分間下班，十二日凌晨
      之下班時間則為凌晨一時十分，有考勤表影本二紙在卷足稽，被告之辯解應堪
      採信。又證人陳金池及蔡秋田亦分別於警訊及偵審中證稱：甲○○於十二日凌
      晨零時許或十二時三十分，有返回將近停留半小時至一小時，嗣其兄至公司找
      伊即離去，依時間推算，伊二人無隨同前往行兇之可能。
（四）證人即在陵鋒理容院工作之李金花、吳順溪雖分別於警訊及偵查中稱：被告二
      人與陳耀獵係於十二日凌晨一時至理髮院欲召小姐按摩，但依電話紀錄查詢結
      果，陳耀獵於凌晨零時四十八分即已離開陵鋒理容院到達楠西市場口，已如前
      述，二人所證述之時間顯然有誤，亦不足以推翻被告二人在十二日凌晨一時即
      已抵達官田工業區之認定，何況吳順溪並未目睹被告等人離去，而李金花於前
      審調查時亦證：「我有看到，但離很遠，看不清楚」（參見本院八十三年度上
      訴字第一○二○號刑事卷宗第五十四頁訊問筆錄），是證人李金花、吳順溪之
      證詞，尚不足為不利被告之認定。
（五）已判決確定之陳耀獵一再堅稱當時僅其一人與被害人一同前往楠西，核與證人
      陳福基於警訊及偵審時所供證當時確實係陳耀獵駕駛唐某之自小客車與唐某離
      開，伊還與被告二人聊一下話後才回家，未見被告二人與陳耀獵同往之情節相
      符。且證人即住於楠西市場開寶山行賣五金之涂水山亦於本院前審到庭證稱：
      「我在凌晨十二時十分左右關門，因我看人肉叉燒包演到十二點：：，（你有
      看到馬路旁有一人扶著另一人？）被扶的人酒醉，兩個人的身材瘦瘦的。」（
      參見本院前審八十四年九月二十六日訊問筆錄），而涂水山於警訊時即稱：「
      ：：：是在當晚零時四十分左右，：：：其中一人穿著白色衣服（當係指陳耀
      獵）」，亦即證人當時亦見只有二人。又證人即住於楠西市場附近之張添壽亦
      稱案發當晚經過該處，只見一紅色跑車（參見本院八十三年度上訴字第一○二
      ○號刑事卷宗第七十四頁反面訊問筆錄），亦即被告所駕之貨車並未在現場，
      足見陳耀獵所供當時僅其一人與被害人一同前往楠西等情，非不可採。再者被
      告二人十一日、十二日所穿衣褲送內政部警政署刑事警察局鑑驗結果，血跡反
      應亦呈陰性，有該局八十二年九月六日刑醫字第一三九一號鑑驗書一紙（在偵
      (一)卷第一三三頁）足按。
  綜上所述，本件並無共同正犯之指述，亦無具體之物證可資佐證犯行，且依調查結
  果，兇案發生之時，被告二人已在四十分鐘車程外之他處，被告二人之自白，尚查
  無其他證據足認與事實相符，已如前述，復查無其他積極證據足認被告等涉有犯行
  ，揆諸首揭之說明，應認不能證明被告等二人犯罪。
五、原審疏未詳加審究，遽為被告二人論罪科刑之判決，尚有未洽，被告二人上訴意
    旨，否認犯罪，執此指摘原判決不當，為有理由，自應由本院將原判決予以撤銷
    改判，另為被告二人無罪之判決。
據上論結，應依刑事訴訟法第三百六十九條第一項前段、第三百六十四條、第三百零
一條第一項前段，判決如主文。
本案經檢察官王碧霞到庭執行職務。
中    華    民    國      九十      年      十        月      三十一    日
                                  臺灣高等法院臺南分院刑事第二庭
                                      審判長法官  游    明    仁
                                            法官  陳    清    溪
                                            法官  蘇    重    信
右正本證明與原本無異。
檢察官如不服本判決，應於判決送達後十日內向本院提出上訴書。
                                      法院書記官  李    珍    鳳
中    華    民    國      九十      年      十一      月        二      日


司法院資訊處製作；財團法人民間司法改革基金會備份。
